【裁判字號】    97,訴,1481
【裁判日期】    980204
【裁判案由】    違反野生動物保育法
【裁判全文】
臺灣屏東地方法院刑事判決              97年度訴字第1481號
公  訴  人  臺灣屏東地方法院檢察署檢察官
被      告  乙○○
上列被告因違反野生動物保育法案件，經檢察官提起公訴（97年
度偵字第6344號），本院判決如下：
    主  文
乙○○未具保育類野生動物族群量逾越環境容許量之條件，未經
中央主管機關許可，使用禁止之方式獵捕保育類野生動物，處有
期徒刑捌月。扣案之「鳥仔踏」拾陸支及塑膠袋壹個均沒收。
    事  實
一、乙○○明知紅尾伯勞鳥（學名：Lanius Cristatus） 係經
    行政院農業委員會公告列為保育類野生動物，且係過境候鳥
    ，並未在臺灣地區有繁殖情形，族群量亦未逾越環境容許量
    ，非經主管機關許可，不得予以騷擾、虐待、獵捕、宰殺或
    為其他利用，且非基於學術研究、教育或試驗研究之目的，
    竟未經主管機關之許可，萌生獵捕保育類野生動物紅尾伯勞
    鳥之犯意，於民國97年9 月9 日前不詳時間，在其所有、位
    於屏東縣車城鄉○○村○○路47號左前方約150 公尺處之田
    園內，插設其所有之俗稱「鳥仔踏」之獵具36支，以此種禁
    止之方式獵捕保育類野生動物紅尾伯勞鳥，嗣於97年9 月9
    日下午3 時30分許，警員丙○○、甲○○至前開田園執行巡
    邏勤務時，發現有活體紅尾伯勞鳥5 隻遭上開其中5 支「鳥
    仔踏」困住，渠等即在其中1 支困有紅尾伯勞鳥之「鳥仔踏
    」附近埋伏；嗣於同日下午5 時40分許，乙○○攜帶其所有
    之塑膠袋1 只，抵達上開田園，依序自上開「鳥仔踏」拆下
    上開5 隻遭困之活體紅尾伯勞鳥，置入上開塑膠袋內，再將
    該塑膠袋放入其褲子左口袋內，俟其將上開警員埋伏處附近
    之「鳥仔踏」所困住之紅尾伯勞鳥取下放入上開塑膠袋，再
    置入其上開口袋後，上開警員旋即上前逮捕之，詎乙○○為
    湮滅證據，竟將上開塑膠袋自口袋取出拋向空中，其內5 隻
    活體紅尾伯勞鳥旋即飛離，警方並當場扣得其所有用以獵捕
    紅尾伯勞鳥之上開「鳥仔踏」36支及塑膠袋1 個，而查知上
    情。
二、案經屏東縣警察局恆春分局報告臺灣屏東地方法院檢察署檢
    察官偵查起訴。
    理  由
壹、證據能力方面：
    按傳聞法則之重要理論依據，在於傳聞證據未經當事人之反
    對詰問予以核實，乃予排斥，惟若當事人已放棄對原供述人
    之反對詰問權，於法院審判時表明同意該等傳聞證據可作為
    證據，基於證據資料愈豐富，愈有助於真實發現之理念，並
    貫徹刑事訴訟法修法加重當事人進行主義之精神，確認當事
    人對於證據能力有處分權之制度，傳聞證據經當事人同意作
    為證據，法院認為適當者，亦得為證據；另當事人於調查證
    據時，對於傳聞證據表示「沒有意見」、「對於證據調查無
    意見」，而未於言詞辯論終結前聲明異議，應視為已有將該
    等傳聞證據採為證據之同意，此刑事訴訟法第159 條之5 定
    有明文。查本案據以認定被告乙○○犯罪事實存否之被告以
    外之人之言詞或書面陳述，經審判長提示並告以要旨後，檢
    察官及被告乙○○均知該證據為審判外之言詞陳述及書面證
    據，原無證據能力，惟未於言詞辯論終結前表示異議，本院
    審酌上開證據作成之過程並無不適當之情形，且對於被告涉
    案之事實具有相當之關聯性，依刑事訴訟法第159 條之5 規
    定具有證據能力。
貳、實體方面：
一、訊據被告於本院準備程序及審理時，固坦承其於上開時間，
    至其所有之上開田園內，自該田園內所插設之「鳥仔踏」上
    取下5隻活體紅尾伯勞鳥之事實，惟矢口否認有何違反野生
    動物保育法犯行，辯稱：其並未獵捕上開紅尾伯勞鳥，「鳥
    仔踏」亦非其所設置，其係因紅尾伯勞鳥是保育類動物，故
    其將上開紅尾伯勞鳥取下放生；警員沒有證據證明其將紅尾
    伯勞鳥裝入塑膠袋內，係故意誣陷伊云云。惟查：
(一)、警員丙○○、甲○○於97年9 月9 日下午3 時30分許，至被
    告上開田園執勤時，發現上開田園內插設有「鳥仔踏」數十
    支，巡視後發現其中5 支「鳥仔踏」上各夾獲1 隻活體紅尾
    伯勞鳥，渠等選擇在最後1 支夾獲活體紅尾伯勞鳥之「鳥仔
    踏」旁之草叢內監視埋伏，至同日下午5 時40分許，渠等發
    現被告抵達上開田園，逐一自上開夾獲紅尾伯勞鳥之「鳥仔
    踏」上拆下紅尾伯勞鳥，收入上開塑膠袋內，嗣被告走到渠
    等埋伏處附近之「鳥仔踏」時，渠等見被告以雙手拆下該「
    鳥仔踏」上之紅尾伯勞鳥後，以左手自其褲子左口袋內取出
    已裝有鳥隻之上開塑膠袋，再以右手將該隻紅尾伯勞鳥裝入
    上開塑膠袋內，放入其褲子左口袋內，欲離開現場，渠等立
    即上前追喚被告，被告見狀立刻倉促地以左手掏出上開塑膠
    袋，拋向空中，塑膠袋內之紅尾伯勞鳥2 隻旋即飛離，其餘
    數隻則掉落地面後躲入草叢內，現場僅留下上開塑膠袋及袋
    內之麻雀屍體1 隻，經渠等清點現場，發現上開田園內共設
    有「鳥仔踏」36支，原先被夾獲之活體紅尾伯勞鳥均已被取
    走等情，業經證人丙○○、甲○○於偵訊及本院審理時具結
    證述明確，互核大致相符（見偵卷第7 頁、本院卷第23頁正
    反面、第24頁背面），亦與渠等所製作之偵查報告內容一致
    （見警卷第9 、10頁），參以證人丙○○、甲○○與被告素
    不相識乙情，業經被告及證人丙○○、甲○○陳述甚明（見
    本院卷第11頁背面、第24、25頁），上開證人顯無甘冒偽證
    罪責，而共同設詞誣陷被告之動機，渠等所為前開證詞應屬
    真實可採，此外，復有扣押筆錄、扣押物品目錄表、查獲現
    場相片（見警卷第11至13、15、16頁）及扣案之上開「鳥仔
    踏」、塑膠袋可資佐證，前開事實洵堪認定；參以前述證人
    丙○○、甲○○上前追喚被告時，被告立即採取將上開裝有
    其自「鳥仔踏」拆下之鳥隻之塑膠袋往空中丟，以讓其內之
    鳥隻飛離之湮滅證據舉動乙情，堪認被告自上開「鳥仔踏」
    上取下裝入其所攜帶之上開塑膠袋內之鳥隻確係紅尾伯勞鳥
    無疑，足見被告空言辯稱其將紅尾伯勞鳥拆下後旋即放生，
    並未裝進上開塑膠袋內云云，純係畏罪卸責之詞，委無足採
    。
(二)、又被告雖辯稱本件係警方故意誣陷伊云云。然依證人丙○○
    、甲○○於偵訊所為證詞及承辦此類案件之經驗（見偵卷第
    7 頁），參以被告所陳：這邊的大人、小孩都分辨的出來麻
    雀與紅尾伯勞鳥等語（見偵卷第8 頁），足見證人丙○○、
    甲○○顯具有分辨麻雀與紅尾伯勞鳥之能力至明；再證人丙○○、甲○○在案發現場埋伏超過2 小時，有上開偵查報告
    及渠等之證詞可稽，又倘上開「鳥仔踏」所捕獲者確係麻雀
    ，而非紅尾伯勞鳥，被告即無違反刑事法令之可言，而證人
    丙○○、甲○○亦證稱：渠等不會移送獵捕麻雀者等語（見
    本院卷第24、25頁），則衡諸常情，證人丙○○、甲○○在
    無法預料被告於被查獲之時，必然會將前開「鳥仔踏」所困
    住之鳥隻放飛之情形下，顯無冒著徒勞無功之風險，在該處
    埋伏如此之久之理，況被告與證人丙○○、甲○○彼此素不
    相識，業如前述，渠等更無耗時費力地以此無法確定得以入
    被告於罪之手段陷害被告之動機及必要。被告此部分辯解顯
    非合理，難以採信。
(三)、又被告雖辯稱扣案之「鳥仔踏」並非其所插設云云；然其於
    警詢時已供稱扣案之36隻「鳥仔踏」係其用竹子做成等語（
    見警卷第3 頁），又扣案之「鳥仔踏」係插設於被告所有之
    田園內，且數量多達36支，有被告之供述及前開扣押筆錄、
    扣押物品目錄表可證，再者，被告於本院準備程序供稱其在
    上開田園旁邊種植青菜（見本院卷第11頁背面），衡情其應
    常至上開田園從事澆水、施肥、採收等農務，則其理應會發
    現上開為數甚多之「鳥仔踏」，佐以被告自承其知道紅尾伯
    勞鳥係保育類動物，捕捉紅尾伯勞鳥係犯法之事（見警卷第
    4 、5 頁、本院卷第11頁背面），倘上開「鳥仔踏」並非其
    所架設，其為免無端受牽連，理應會移除上開「鳥仔踏」，
    然其卻任由上開「鳥仔踏」架設在其田園內，顯與常情有違
    ；再查被告於查獲當日，將被上開「鳥仔踏」之線纏住腳部
    之紅尾伯勞鳥取下後，未將該「鳥仔踏」丟棄，反而將上開
    「鳥仔踏」之線再裝回去，以讓該「鳥仔踏」得以重複使用
    等情，業經證人甲○○於本院證述明確（見本院卷第23頁背
    面），亦為被告所是認（見本院卷第26頁），其顯然欲再次
    利用上開「鳥仔踏」捕捉紅尾伯勞鳥，足見上開「鳥仔踏」
    應係被告所架設用以獵捕紅尾伯勞鳥無訛；況衡諸常情，倘
    他人未徵得被告同意，豈有可能冒著所架「鳥仔踏」被拆除
    ，或捕獲之紅尾伯勞鳥遭被告取走之風險，而在被告所有之
    田園內架設「鳥仔踏」？堪認被告於警詢之初供承扣案之「
    鳥仔踏」係其所架設乙節，應屬實情，其嗣後辯稱扣案之「
    鳥仔踏」非其所架設用以獵捕紅尾伯勞鳥云云，顯係畏罪卸
    責之詞，洵難採信。
(四)、再被告於警偵訊時雖辯稱其自上開「鳥仔踏」上取下之鳥隻
    為麻雀云云，然經本院函詢屏東科技大學紅尾伯勞鳥與麻雀
    之習性、棲息方式、地點有何不同，及以「鳥仔踏」可否捕
    捉到麻雀，該校函覆本院稱：「紅尾伯勞鳥常單獨在林緣、
    疏林、灌木林或有獨立枝之開闊草地、農地活動，喜佇立在
    突出枝頭或電線上，麻雀則出現於平地至中海拔地區之住家
    附近，喜停棲於屋頂、電線上或地面；鳥仔踏主要是針對捕
    捉紅尾伯勞鳥所設計的陷阱，利用紅尾伯勞鳥喜歡停棲在突
    出枝頭的特點，也因此使用鳥仔踏而捕捉到其他鳥種的機率
    極低，且倘若設陷阱之時間點在紅尾伯勞鳥過境的時期（8
    月至隔年4 月底），則大可推測「鳥仔踏」是為了要捕捉紅
    尾伯勞鳥所設」等語，有該校97年12月4 日屏科大野建字第
    0971650055號函文1 紙在卷可查（見本院卷第16頁），堪認
    被告此部分辯解亦非可採。
(五)、綜上所述，被告所為辯解顯係畏罪卸責之詞，難以採信。本
    件被告犯行事證明確，應予依法論科。
三、按紅尾伯勞鳥業經行政院農業委員會於91年4 月24日以農林
    字第910030783 號函公告為保育類野生動物，；又按保育類
    野生動物應予保育，不得騷擾、虐待、獵捕、宰殺或為其他
    利用，但族群量逾越環境容許量者，不在此限，野生動物保
    育法第18條第1 項定有明文；參酌行政院農業委員會目前並
    未就紅尾伯勞鳥進行相關利用公告事宜，是未經許可，自不
    得對紅尾伯勞鳥加以獵捕宰殺甚明；再按獵捕野生動物不得
    使用陷阱、獸鋏為工具，野生動物保育法第19條第1 項第6
    款亦定有明文。是以被告未經中央主管機關許可，設置獸鋏
    （即「鳥仔踏」），使用禁止之方式獵捕未逾環境容許量之
    保育類野生動物紅尾伯勞鳥，係違反野生動物保育法第18條
    第1 項第1 款、第2 款及同法第19條第1 項第6 款之規定，
    核其所為，係犯野生動物保育法第41條第1 項第1 款、第2
    款、第3 款之罪。又被告之獵捕行為僅有1 個，雖兼具3 款
    情形，仍只成立1 罪，不能認係法規競合或犯罪競合，並無
    刑法第55條之適用，其判決主文應將各款情形順序揭明，理
    由並應引用各款，俾相適應（最高法院92年台上字第6402號
    判決參照），核與一行為而觸犯數罪名之情況不同，故不論
    以想像競合犯，併此敘明。本院審酌被告無故以非法手段獵
    捕保育類動物紅尾伯勞鳥之行為，足以危害自然生態環境，
    且有損國際形象，自應受相當之刑事非難，犯後復否認犯行
    、指稱係遭警方誣陷，犯後態度不佳，毫無悔意，衡以其素
    行良好，有臺灣屏東地方法院檢察署刑案資料查註紀錄表、
    臺灣高等法院被告前案紀錄表在卷可按，所捕獲之紅尾伯勞
    鳥均已於為警查獲時飛離，其尚未獲得利益，暨其犯罪之動
    機、目的、手段等一切情狀，量處如主文所示之刑。至扣案
    之「鳥仔踏」36支及塑膠袋1 個，均係被告所有，用以及預
    備用以犯本案所用之獵具，業經本院認定如前，均應依野生
    動物保育法第52條第1 項規定宣告沒收。
據上論斷，依刑事訴訟法第273 條之1 第1 項、第299 條第1 項
前段，野生動物保育法第41條第1 項第1 款、第2 款、第3 款、
第52條第1 項，刑法第11條，判決如主文。
本案經檢察官李侑姿到庭執行職務。
中    華    民    國    98    年     2    月    4     日
                  刑事第五庭  審判長法  官  石家禎
                                    法  官  林家聖
                                    法  官  陳秀慧
以上正本證明與原本無異。
如不服本判決應於收受判決後10日內向本院提出上訴書狀，並應
敘述具體理由；其未敘述上訴理由者，應於上訴期間屆滿後20日
內向本院補提理由書（均須按他造當事人之人數附繕本）「切勿
逕送上級法院」。
中    華    民    國    98    年     2     月    4    日
                                書記官  溫訓暖
附錄本判決論罪科刑法條：
野生動物保育法第41條第1 項第1 、3 款：
有下列情形之一，處6 月以上5 年以下有期徒刑，得併科新台幣
20萬元以上100 萬元以下罰金：
一  未具第18條第1 項第1 款之條件，獵捕、宰殺保育類野生動
    物者。
三  違反第19條第1 項規定，使用禁止之方式，獵捕、宰殺保育
    類野生動物者。
野生動物保育法第18條第1 項：
保育類野生動物應予保育，不得騷擾、虐待、獵捕、宰殺或為其
他利用。但有下列情形之一，不在此限：
一  族群量逾越環境容許量者。
二  基於學術研究或教育目的，經中央主管機關許可者。
野生動物保育法第19條第1 項第6 款：
獵捕野生動物，不得以下列方法為之：
六  使用陷阱、獸鋏或特殊獵捕工具。


司法院資訊處製作；財團法人民間司法改革基金會備份。
